---
title: ""
author: "Gabriel Perez - gabrielmpp2@gmail.com"
date: "`r Sys.Date()`"
output:
  rmdformats::readthedown:
    highlight: kate
---

# Análise de inscritos

Vamos usar o r-base e o dplyr para fazer uma breve análise do formulário de inscrição para o curso.

Carregando as bibliotecas:
```{r,message=FALSE}
library(dplyr)
library(ggplot2)
library(knitr)
```

Em seguida vamos fazer a leitura da tabela e renomear as colunas. Note que o campo "linguagens" precisa de tratamento antes da análise.
```{r}
tabela <- read.csv("../USP.csv",sep=",",header=TRUE)
tabela$Timestamp <- NULL
names(tabela) <- c("e-mail","nome","posicao","linguagens","conhecimento","area","dados")
kable(head(tabela,5))
```

Agora vamos utilizar a biblioteca dplyr para contabilizar as respostas e o ggplot2 para exibir os gráficos
```{r}
# aqui usamos o pipe %>%, similar ao | do shell para criar tabelas com os dados que queremos
df_posic <- tabela %>% group_by(posicao) %>% summarise(no_rows=length(posicao))
df_conhec <- tabela %>% group_by(conhecimento) %>% summarise(no_rows=length(conhecimento))


# aqui usamos o ggplot2 para gerar os gráficos
theme_set(theme_classic())

pie <- ggplot(df_posic, aes(x = "", y=no_rows, fill = factor(posicao))) + 
  geom_bar(width = 1, stat = "identity") +
  theme(axis.line = element_blank(), 
        plot.title = element_text(hjust=0.5)) + 
  labs(fill="Posição", 
       x=NULL, 
       y=NULL, 
       title="Posição acadêmica dos inscritos")

pie + coord_polar(theta = "y", start=0)


theme_set(theme_bw())
 ggplot(df_conhec, aes(x = conhecimento, y=no_rows)) + 
  geom_bar(width = 0.5, stat = "identity") +
  theme(axis.line = element_blank(), 
        plot.title = element_text(hjust=0.5)) + 
  labs(x="Conhecimento", fill=NULL,
       y="Número de inscritos", 
       title="Conhecimento de programação dos inscritos")

```
```{r}

#aqui usamos o grep do r-base para contabilizar as linguagens
linguagens<-c("r","matlab","python","excel","vba","grads","spss","octave","fortran","idl")
count<-vector(length=length(linguagens))
i=1
for(ling in linguagens){
  count[i]=grep(x=tabela$linguagens,pattern=ling,ignore.case = TRUE) %>% length
  i = i + 1
}
df_ling<-data.frame(linguagens,count)

# aqui usamos a biblioteca treemapify em conjunto com o ggplot2 para gerar a visualização
library(treemapify)


ggplot(df_ling,aes(area=count,fill=count,label=linguagens)) + geom_treemap()+
geom_treemap_text(colour="white",place="centre",grow=TRUE)+labs(title="Utilização das ferramentas")


```

# Parte 1 - Comandos básicos

## Inicialização
Para inicializar o R em um terminal linux basta digitar "R". O console do R vai abrir no terminal. As informações sobre a versão instalada ficam armazenadas na variável R.version
```{r,}
R.version
```
## Operações matemáticas básicas
Vamos executar algumas operações matemáticas básicas diretamente no terminal
```{r}
1+1 
3*3 
3/3+1 # Observe como o R trata o parênteses na divisão
3/(3+1)
4^3  
5%%3 # Resto da divisão
5%/%3 # Parte inteira da divisão
```
# Estruturas dedados no R
## Atribuição de valor
Para atribuir um valor a uma variável no R é possível usar dois símbolos:  
 =  
 <-  
A seta para a esquerda é considerada mais elegante e eventualmente mais correta pois pode evitar ambiguidades com outros usos da igualdade.
```{r}
x <- 1
y = 1
```
## Variáveis atômicas
Variáveis contendo somente um valor são chamadas de "atômicas". Existem cinco tipos de objetos atômicos no R  
  
  
* character  
```{r}
x <- "hello world"
```

* numeric  
```{r}
y <- 22.736
```
  
* integer  
```{r}
z <- 1L
```
  
* complex  
```{r}
im <- 2+5i
```

* logic  

Os valores lógicos TRUE e FALSE podem ser abreviados por T e F. 
```{r}
l <- TRUE 
L <- FALSE 
```
  
* Valores especiais  

NA: Dado faltante o indisponível. O NA possui classe, ele pode ser numeric, character etc.  

  
NaN: Not a Number. Representa indefinições matemáticas como 0/0 e log(-1). Um NaN é NA mas a recíproca não é verdadeira.  
  
  
Inf ou -Inf: um número muito grande ou o limite numérico do R: 10^310 
  
  
NULL: Semelhante ao NA representa ausência de informação. Entretanto o NA é aplicado  no contexto de dados e o NULL no contexto da lógica de programação.  

A função "class" retorna a classe de um objeto
```{r}
class(x)
class(y)
class(z)
class(im)
class(l)
```
E podemos fazer operações com as variáveis criadas. Somente a variável do tipo character não pode ser usada em operações matemáticas.
```{r}
y + z
z + im
z + l # note que TRUE equivale a 1 quando somado
z + L # e FALSE equivale a zero
na<-NA
z + na # para qualquer operação feita com um NA o resultado é NA
#x + y # variável do tipo character não pode ser usado em operações

```
Para verificar se uma variável pertence a uma determinada classe, basta utilizar o comando is."classe", por exemplo:
```{r}
is.character(z)
is.complex(im)
```


## Vetores
Os vetores são os objetos multi-dimensionais mais simples e podem guardar objetos atômicos. Não é recomendado usar um vetor para armazenar variáveis de classes diferentes pois o vetor deve ter uma classe única, seguindo a seguinte hierarquia:
  

character > complex > numeric > integer > logic 
```{r}
v1 <- c(1,10,20,2,7)
v2 <- c("c","hello")
v3 <- c(2,3)
v4 <- c(x,y,z,l)
class(v4) 
```
Os vetores no R são indexados com colchetes [ ]. É possível selecionar várias posições do vetor desejado
```{r}
v1[3]
v1[c(1,3,5)]
```
As operações em vetores são realizadas de maneira sequencial, elemento por elemento.
```{r}
v1+20
v1/10
v1/v3 # Nesse caso o R vai repetir o vetor menor até que tenha o mesmo tamanho do vetor maior
```
## Convertendo classes

É possível coergir o R a alterar a classe de uma variável ou vetor qualquer. Quando não for possível fazer a coerção exigida, o R introduzirá NAs como saída.
```{r}
v1 <- c(0L,1L,2L,3L,4L)
class(v1)
as.numeric(v1)
as.logical(v1)
as.character(v1)
v2 <- c("a","b","c","d")
as.numeric(v2)
```
## Gerando repetições automáticas
O R possui uma série de comandos para gerar sequências automaticamente. Os mais básicos são:  
o ":" gera uma sequência com intervalos de tamanho 1  
o "seq" gera uma sequência com qualquer intervalo. Esse comando pode ser usado para gerar sequências de datas.  
o "rep" gera uma repetição de tamanho definido  


```{r}
1:4
seq(from=1,to=10,by=0.5) # podemos omitir "from" "to" e "by"
seq(as.Date("1991-01-01"),as.Date("1991-03-01"),"days")
rep("hey",10)
```
O comprimento de um vetor pode ser extraído com o comando "length":
```{r}
length(v1)
```


## Matrizes
As matrizes tem as mesmas propriedades dos vetores. Podemos gerar uma matriz com o comando "matrix".
```{r}
m <- matrix(1:9, ncol=3, nrow=3)
m
```
As matrizes são indexadas com colchetes da mesma maneira que os vetores:
```{r}
m[1,]  # primeira linha
m[,1]  # primeira coluna
m[3,3] # última posição da matriz
```
Algumas operações com matrizes:  
Transposta:
```{r}
t(m)
```

Multiplicação matricial:
```{r}
n <- m*3+1
m %*% n
```
As dimensões da matriz podem ser obtidas com os comandos nrow e ncol ou com o comando dim
```{r}
nrow(m)
ncol(m)
dim(m)
```


## Listas 

Listas são um tipo particular de variável do R. Elas são extremamente úteis pois podem armazenar variáveis de QUALQUER classe e tamanho.
```{r}
lista <- list(1:20,TRUE,"Z",4i+5)
```
As posições das listas são indexadas com dois colchetes "[[ ]]". A posição das variáveis internas à lista podem ser indexadas com o colchete simples após o duplo.
```{r}
lista[[2]]
lista[[1]][10]
```
As posições da lista podem ser nomeadas e acessadas com o símbolo "$"
```{r}
lista <- list(sequencia=1:20,logico=TRUE,caractere="Z",complexo=4i+5)
lista$complexo
```

## data.frame
data.frames no R são equivalentes à tabelas do Excel ou do SQL. Em muitos casos os dados que trabalharemos serão armazenados em variáveis tipo data.frame.  
  
data.frames são um tipo especial de lista onde cada elemento possui o mesmo tamanho. Mas, como as listas, os elementos podem ter classes diferentes. Cada elemento dessa lista pode ser visto como a coluna desta tabela e o comprimento como as linhas.  
  
A grande diferença a ser observada entre matrizes e data.frames é que as colunas dos data.frames podem ser de classes diferentes e as colunas das matrizes devem ser da mesma classe. Uma matriz pode ser convertida para data.frame da seguinte maneira:

```{r}
df <- as.data.frame(m)
df
```
Como as colunas da matriz não possuem nomes o R atribuiu os nomes "V1", "V2" e "V3" para cada coluna. Podemos atribuir nomes para o data.frame com o comando names:
```{r}
names(df) <- c("Coluna1","Coluna2","Coluna3")
df
```
Outros comandos úteis para manipulação de data.frames:
```{r}
head(df, 6)  # Exibe os N primeiros itens. Se N não for definido o R exibe os 6 primeiros items  
tail(df) # Exibe os N últimos itens
dim(df) # Exibe o número de linhas e colunas
str(df) # Exibe a estrutura do data.frame
cbind(df) # Acopla duas tabelas lado a lado
rbind(df) # Empilha duas tabelas
```

O R possui alguns data.frames para fins didáticos já armazenados na memória. Vamos começar explorando o dataset iris que contém informações sobre as pétalas e as sépalas de diferentes espécies de plantas. Esse dataset foi criado pelo biólogo Fischer que o utilizou para desenvolver diversas técnicas estatísticas que usamos até hoje.

```{r}
kable(iris)
```
  
  
Uma primeira inspeção sobre o data.frame pode ser feita com o comando summary: 

```{r}
summary(iris)

```
  
Para selecionar uma coluna do data.frame é possível utilizar os colchetes `iris[,2]`, como no caso das matrizes,  ou usar o cifrão como o nome da coluna `iris$Sepal.Width`. Experimente usar as funções `mean` e `quantile()` e comparar com o comando `summary()`.  
  
  
# Plots com o R-base

O R pode produzir plots sem o auxílio de outros pacotes gráficos. Esses plots são simples de produzir, no entanto, os recursos visuais muito limitados.  

```{r}
plot(x=iris$Sepal.Length,y=iris$Petal.Length)
## Alterando o nome dos eixos
plot(x=iris$Sepal.Length,y=iris$Petal.Length,xlab="Compr. Sépala",ylab="Compr. Pétala")
## Alterando limites dos eixos
plot(x=iris$Sepal.Length,y=iris$Petal.Length,xlab="Compr. Sépala",ylab="Compr. Pétala",
     xlim=c(1,10),ylim=c(1,10))
## Colorindo os pontos com as espécies
plot(x=iris$Sepal.Length,y=iris$Petal.Length,xlab="Compr. Sépala",ylab="Compr. Pétala",
     col=iris$Species)
## Histograma
hist(iris$Sepal.Length)

```



# Criando um script

Vamos agora voltar para o shell e criar um Rscript utilizando um editor de texto (nano, gedit, nedit etc)
  

nano teste.R


Dentro do script vamos digitar a linha abaixo, salvar e fechar o arquivo.
```{r}
seq(1,10,0.2)
```
  
Para executar o script digitamos no terminal do linux:  
  
  

Rscript teste.R

  
  
Ou ainda, se estivermos dentro do console do R, podemos executar o conteúdo de um script com o comando `source("teste.R")`.
  

# Controladores de fluxo

Agora que aprendemos a criar um script vamos aprender a utilizar os controladores lógicos de fluxo. Vamos voltar a editar o script e digitar o seguinte código:  

## IF e ELSE
```{r, eval=FALSE}
x <- as.numeric(readline())
if (x %% 2 == 0){
  "O número é par"
} else {
  "O número é impar"
}

```
Agora vamos salvar o script e executá-lo novamente no terminal.  

Ainda é possível usar a combinação "else if"
```{r,eval=FALSE}
x <- as.numeric(readline())
if (x>0){
  "O número é positivo"
} else if (x<0){
  "O número é negativo"
} else {
  "O número é 0"
}
```
## IFELSE

O IFELSE é um controlador de fluxo particular do R. Ele trabalha de maneira vetorizada e possui um desempenho computacional melhor do que se fosse executado com FOR e IF. Note que ele executa um loop no vetor X sem a necessidade de índices. 

```{r}
X <- seq(1,50,1)
ifelse(X%%2==0,"par","ímpar")
```


## WHILE e FOR
O WHILE é um controlador de fluxo que executa uma repetição até que certa condição seja atendida
```{r}
i = 1
soma = 0
while(i<=10){
  soma<-soma+i
  i=i+1
}
soma
```
O FOR executa a repetição sobre uma sequência. Seu funcionamento é semelhante ao FOR do shell.
```{r}
x <- 1:10
soma <- 0
for(i in x){
  soma <- soma + x[i]
}
soma
```
É possível verificar esses resultados usando a função "sum" do R.
```{r}
sum(1:10)
```

Dentro dos controladores de fluxo é possível utilizar um dos seguintes operadores lógicos:
```{r,echo=FALSE}
tabela<-data.frame(Operador=c("x<y","x<=y","x>y","x>=y","x==y","x!=y","!x","x | y",
                              "x & y","xor(x,y)")
                     
                     ,Descricao=c("x é menor que y?","x é menor ou igual a y?",
                   "x é maior que y?","x é maior ou igual a y?","x é igual a y?",
                   "x é diferente de y?","negativa de x","x ou y são verdadeiros?",
                   "x e y são verdadeiros?","x ou y são verdadeiros (apenas um)"))
kable(tabela)
```
  
  
# Funções 
  

O R vem com muitas funções implementadas e muitas vezes otimizadas para melhor utilizar os recursos do processador. Por isso, é muito conveniente já utilizar as funções nativas do R. Por exemplo:  

```{r}
mean(1:10)
round(pi)
round(mean(1:10))
```

Mas, frequentemente precisamos escrever nossas próprias funções. Vamos voltar a editar o script teste.R:

```{r}
somaEntreValores<-function(x=0,y,interval=1){ #se x nao for definido o valor default é 0
S <- seq(x,y,interval)
soma <- 0
for(i in 1:length(S)){
  soma <- soma + S[i]
}
return(soma)
}
```

Agora entre no console do R e execute o script com o comando `source(teste.R)`. A função `somaEntreValores` foi carregada e está no ambiente global do R. Execute esta função e compare sua saída com a função nativa `sum`.


# Exercícios Parte 1

1 - Avalie a seguinte expressão no R:  
$$\frac{\sqrt{(38^4+\frac{42}{\pi})}}{e^{2\pi+5}+2} $$

2 - Sem rodar o código no R, avalie qual será o resultado da seguinte expressão:
```{r,evak=FALSE}
5%%2 + 14%/%3 + 2*2 == 9
```

3 - Posicione o parênteses na expressão anterior de forma a retornar o valor contrário.  
  
  
4 - Por que o código abaixo retorna erro?
```{r,eval=FALSE}
x <- 4
if(x = 4){
  TRUE
}
```
5 - Buck (1981) propôs equações empíricas para calcular a pressão de vapor de saturação da água líguida ($e_{sw}$) e do gelo ($e_{si}$):
$$ e_{sw}(T)=0.61121^{(18.678-\frac{T}{234.5})(\frac{T}{257.14 +T})} $$ 
$$ e_{si}(T)=0.61115^{(23.038-\frac{T}{333.7})(\frac{T}{279.82 +T})} $$ 
Crie uma função no R que calcule a pressão de vapor de saturação para qualquer vetor de temperaturas entre -80ºC e 80ºC. Em seguida, faça um gráfico mostrando o comportamento das curvas neste intervalo.
```{r,echo=FALSE,eval=FALSE}
x<-rnorm(100,50,sd = 40)
min<-x[1]
for(i in 2:length(x)){
  if(x[i]<min){
    min<-x[i]
  }
}

```